【裁判字號】    95,上,116
【裁判日期】    950808
【裁判案由】    分割共有物
【裁判全文】
臺灣高等法院臺中分院民事判決           95年度上字第116號
上  訴  人  甲○○
訴訟代理人  陳榮輝律師
被上訴人    乙○○
訴訟代理人  陳呈雲律師
            丙○○
上列當事人間請求分割共有物事件，上訴人對於民國94年12月30
日臺灣臺中地方法院94年度重訴字第190號第一審判決提起上訴
，本院於95年7月25日言詞辯論終結，判決如下：
    主    文
原判決廢棄。
兩造共有坐落台中市○○區○○段870之3地號、地目田、面積88
0平方公尺土地，應分割如原判決附圖二甲案所示Ａ部分面積587
平方公尺由被上訴人取得，Ｂ部分面積293平方公尺由上訴人取
得。
被上訴人應補償上訴人新台幣28萬3381元。
第一、二審訴訟費用由被上訴人負擔3分之2，餘由上訴人負擔。
    事實及理由
一、本件被上訴人起訴主張：坐落台中市○○區○○段870之3地
    號、地目田、面積880平方公尺之土地（下稱系爭土地）為
    兩造所共有，被上訴人之應有部分為3分之2，上訴人之應有
    部分為3分之1，系爭土地兩造間並無不分割之約定，且依土
    地使用情況，亦無不能分割之情形，惟兩造間無法協議分割
    系爭土地，為使系爭土地能充分利用，爰依民法第823條第1
    項之規定，提起本訴請求以裁判為原物分割。至於系爭土地
    及其上如原判決附圖一編號A、B、C、D所示之建物，原屬訴
    外人簡瑞華、廖金波所共有，簡瑞華應有部分為3分之1，廖
    金波應有部分為3分之2。自民國（下同）88年6月5日起至91
    年6月4日，即出租予被上訴人之父丙○○居住使用。嗣因系
    爭土地簡瑞華於92年9月17日將系爭土地應有部分3分之1出
    售被上訴人，廖金波亦於92年12月1日將其土地應有部分3分
    之2出售予被上訴人及上訴人各2分之1，嗣後被上訴人全家
    之戶籍亦遷設於如原判決附圖一編號C、D所示建物即門牌台
    中市○○區○○路1之1號內，並繳交房屋稅至今，顯見被上
    訴人自88年6月5日起即事實上管理使用系爭土地中如原判決
    附圖二甲案所示之Ａ部分，為使系爭土地能依使用現況充分
    利用，應以按目前使用之現況方式分割為宜，即分割方式宜
    採如原判決附圖二甲案為分割等語。並聲明：如原判決主文
    第一項所示。
二、上訴人則以：上訴人所有系爭土地之應有部分僅3分之1，面
    積較小，若分配系爭土地北側部分，於市地重劃後，將有改
    分配於8米或10米巷道內之風險，殊非事理之平。若採如原
    判決附圖三乙案所示方式分割，將上訴人分配於甲部分，則
    因係雙面臨路之角地，將可依原地分配原則而分配於現址上
    ，且被上訴人因其應有部分為3分之2，面積較大，超於可能
    分配最小面積甚多，必然依原地分配原則，而分配於現址上
    ，故依原判決附圖三乙案分割，兩造均可於原地分配而蒙其
    利，且無任何一方改分配於他處之風險，較為公平及公允。
    其次，兩造間就系爭土地上之3筆建物之拆遷補償費，依據
    被上訴人應有部分3分之2、上訴人應有部分3分之1之比例申
    請領取，顯見兩造間確無就系爭土地分管使用之契約或約定
    等情事。上訴人本於公平原則，自得請求依如原判決附圖三
    乙案所示之分割方案請求判決分割等語置辯。並聲明：兩造
    共有之系爭土地，應分割如原判決附圖三乙案所示，甲部分
    面積293平方公尺由上訴人取得，乙部分面積587平方公尺由
    被上訴人取得。
三、原審為如被上訴人聲明之判決，上訴人聲明不服，求為判決
    ：(一)原判決廢棄。(二)兩造共有坐落台中市○○區○○段870
    之3地號、地目田、面積880平方公尺土地，應分割如原判決
    附圖三乙案所示乙部分面積587平方公尺由被上訴人取得，
    甲部分面積293平方公尺由上訴人取得。
四、本件兩造不爭執之事項：
  (一)兩造為系爭土地之共有人，被上訴人應有部分為3分之2，上
    訴人應有部分為3分之1。
  (二)系爭土地並無不得分割之約定或法律之限制。
  (三)系爭土地之地上物（指鐵皮屋，即原判決附圖一編號A、B、
    C、D所示建物），於原審判決時如原判決附圖一編號A、B、
    C所示部分由被上訴人使用，於判決後，原判決附圖一編號
    A、B、C所示建物為配合台中市政府第12期福星市地重劃，
    業已自動拆除完畢。如原判決附圖一編號D所示部分，則由
    丙○○出租給第三人經營「九鼎豆花店」。
  (四)依據兩造於93年2月4日簽訂之合約書所載，系爭土地上未保
    存登記之鐵皮房屋係兩造所共有，上訴人應有部分為3分之1
    。
  (五)兩造同意系爭土地採原物分割，且無須考慮系爭土地上之地
    上物。
五、按系爭土地之地目雖為田，然土地法第30條之1已於89年1月
    26日公布刪除，是農地分割之限制依農業發展條例之規定（
    註：已於89年1月26日公布修正全文，同年1月28日施行）。
    而按修正後之農業發展條例第16條第4款之規定，本條例（
    註：指農業發展條例）於89年1月4日修正施行前之共有耕地
    得分割為單獨所有，而不受每宗耕地分割後每人所有面積未
    達0.25公頃者，不得分割之限制。本件系爭土地於85年1月
    15日即為共有狀態，此有系爭土地之土地登記簿謄本可證。
    是以系爭土地雖於分割後每人分得之面積未達0.25公頃。然
    依上所述，仍可為分割，先予敘明。
六、被上訴人主張系爭土地，係被上訴人與上訴人所共有（分別
    共有），其應有部分比例為被上訴人3分之2、上訴人為3分
    之1，且兩造並未約定不為分割，復均同意原物分割時無須
    考慮系爭土地上之未保存登記之鐵皮房屋，亦無因物之使用
    目的不能分割之情形，惟就分割方法無法達成協議之事實，
    業據兩造陳明，並有系爭土地之土地登記簿謄本可證，被上
    訴人前開主張，自堪信為真實。是被上訴人本於民法第823
    條第1項、第824條第2項之規定訴請分割共有物，核無不合
    。
七、查系爭土地上現建有3棟建物（註：門牌號碼分別為：台中
    市○○區○○路1之1號、台中市○○區○○路3段350之5號
    、台中市○○區○○路3段350之8號，均未保存登記），為
    兩造所共有，惟目前除台中市○○區○○路1之1號建物由被
    上訴人之父丙○○出租予訴外人外，其餘建物則因配合台中
    市政府第12期福星市地重劃，業已自動拆除完畢，且上訴人
    並未現實在系爭土地上使用等情，業據兩造陳明在卷，並有
    租賃契約書附卷可稽。又系爭土地之形狀呈略直角三角形，
    底邊即南側鄰福星路，斜邊即西側鄰黎明路，且兩造均同意
    系爭土地分割線，按系爭土地南側地籍線平行畫至應有部分
    滿為止等情，業經原審法官到場履勘，製有勘驗筆錄，並經
    台中市中興地政事務所派員到場測量製有複丈成果圖（即如
    原判決附圖一）可稽。本院衡以系爭土地之各共有人使用之
    現狀，目前土地利用之經濟利益及徵詢共有人意見等情，認
    為系爭土地，以原物分割為宜，分割方案則以南北兩側按被
    上訴人與上訴人應有部分比例分割為適當（即如原判決附圖
    二甲案所示），蓋以目前系爭土地使用之利益觀之，仍以被
    上訴人就系爭土地使用較為密切，而上訴人僅係將權利委由
    被上訴人方面處理；況上訴人所提系爭土地於市地重劃後，
    北側土地部分將有改分配於8米或10米巷道內之風險云云，
    尚屬推測之詞，仍未可知，以之為論據，自難採信。又被上
    訴人應有部份為3分之2，上訴人僅3分之1，如以上訴人主張
    之原判決附圖三乙案方法分割，對被上訴人甚為不公平，因
    認為以如原判決附圖二甲案所示之方法為分割，應較能符合
    公平。
八、按法院以原物為分配時，如共有人中有不能按其應有部分受
    分配者，得以金錢補償之，為民法第824條第3項所明定。又
    法院裁判分割共有物，如依原物數量按應有部分之比例分配
    ，價值顯不相當者，自應依其價值按應有部分之比例定其分
    配，方屬公平（最高法院 72年台上字第829號判決參照）。
    查本件系爭土地，因依原判決附圖二甲案分割，致上訴人取
    得之土地價值顯不相當，依上開說明，自應以金錢相互補償
    。而兩造於本院均同意將本件送華聲企業發展鑑定顧問有限
    公司鑑價，本院函請該公司鑑定，經該公司派員實地調查鄰
    近地價，並由參與人員根據當地里鄰環境、交通情況、公共
    設施、使用現況、經濟發展程度及房地產交易現況等因素，
    鑑定結果：認為本件黎明路、福星路路線價每平方公尺新台
    幣3萬6300元。本件減成價位區每平方公尺為3萬4485元，有
    鑑定報告書可查。依原判決附圖二甲案分割結果，被上訴人
    增加價值為28萬3381元，上訴人減少價值為28萬3381元如附
    表所示。被上訴人自應補償上訴人28萬3381元。原判決之分
    割方案雖無不當，然查補償費負擔之標準，亦為分割方法之
    一部分，被上訴人分得之土地較其應有部分之價值既有增加
    ，上訴人分得之土地較其應有部分之價值既有減少，揆諸上
    開說明，被上訴人自應補償上訴人，乃原判決所定分割方法
    ，關於補償金額部分，未命被上訴人補償上訴人，自屬於法
    有違。原判決既有上述不當之處，上訴人上訴即有理由，應
    由本院予以廢棄改判如主文第2、3項所示。
九、又本件係因分割共有物而涉訟，上訴人及視同上訴人之行為
    可認按當時之訴訟程度為伸張或防禦權利所必要，故由勝訴
    之被上訴人亦負擔一部分訴訟費用，併此敘明。
十、據上論結，本件被上訴人之訴為有理由，依民事訴訟法第80
    條之1，判決如主文。
中    華    民    國    95    年    8     月    8     日
                      民事第三庭審判長法  官  陳照德
                                      法  官  陳成泉
                                      法  官  曾謀貴
以上正本係照原本作成。
如對本判決上訴，須於收受判決送達後二十日內向本院提出上訴
書狀，其未表明上訴理由者，應於提出上訴後二十日內向本院提
出上訴理由書 (須按他造人數附具繕本)。
上訴時應提出委任律師為訴訟代理人之委任狀。具有民事訴訟法
第四百六十六條之一第一項但書或第二項之情形為訴訟代理人者
，另應附具律師及格證書及釋明委任人與受任人有該條項所定關
係之釋明文書影本。
                                      書記官  李妍嬅
中    華    民    國    95    年    8     月    9     日
                                                      Ｂ
一、各共有人增減差額分析表
┌─────┬──────────────┐
│ 所有權人 │           甲案             │
│          ├────┬────┬────┤
│          │分割價值│持分價值│增減差值│
├─────┼────┼────┼────┤
│ 乙○○   │00000000│00000000│ 283381 │
├─────┼────┼────┼────┤
│ 甲○○   │00000000│00000000│-283381 │
├─────┼────┼────┼────┤
│  合計    │00000000│00000000│   0    │
└─────┴────┴────┴────┘
二、各共有人相互補償金額配賦表
┌──────────────────┐
│               甲方案               │
├──────┬──────┬────┤
│            │   甲○○   │ 合計   │
│            │（-283381） │        │
├──────┼──────┼────┤
│   乙○○   │   283381   │ 283381 │
│（+283381） │            │        │
├──────┼──────┼────┤
│  合計      │   283381   │        │
└──────┴──────┴────┘


司法院資訊處製作；財團法人民間司法改革基金會備份。
